【裁判字號】    97,台上,6893
【裁判日期】    971231
【裁判案由】    違反山坡地保育利用條例
【裁判全文】
最高法院刑事判決            九十七年度台上字第六八九三號
上  訴  人  甲○○
選任辯護人  楊榮富律師
上列上訴人因違反山坡地保育利用條例案件，不服台灣高等法院
台中分院中華民國九十五年五月三日第二審判決（九十四年度上
訴字第一一四六號，起訴案號：台灣台中地方法院檢察署九十二
年度偵字第一八０一一號），提起上訴，本院判決如下：
    主  文
原判決撤銷，發回台灣高等法院台中分院。
    理  由
本件原判決撤銷第一審之科刑判決，改判論處上訴人甲○○違反
在公有山坡地內，不得擅自占用及從事遊用地之開發規定罪刑
，併宣告緩刑，固非無見。
惟查(一)原判決認定上訴人於民國九十二年七月三日檢察官勘驗現
場後，擅自占用台中縣新社鄉○○段大南小段第一一六四之一地
號國有土地，設置面積四十三平方公尺之工寮。然上訴人於原審
辯稱：該工寮係案外人黃久美向他人購買之建物及其附屬部分，
非其設置等語。並舉第一審判決附圖之台中縣東勢地政事務所土
地複丈成果圖及黃久美所有同小段第三一四號建物登記簿謄本為
證（見原審卷四十七、四十八、六十九頁）。該項辯解是否屬實
，原審未經調查及說明，尚有應於審判期日調查之證據未予調查
及理由不備之違法。(二)山坡地保育利用條例第三十四條第一項之
擅自占用罪，為刑法第三百二十條第二項竊佔罪之特別規定，本
質上含竊佔行為在內。而竊佔罪，以有為自己或第三人不法利益
之意圖為要件。原判決理由謂上訴人占用開發上開同小段第一一
六四、一一六四之一地號國有土地，係因該二筆土地位其開發之
休閒農場上游，為防水土沖刷至其下游之農場，始占用從事水土
保持之工作，目的雖主要為私益，但亦附帶有利於周邊土地等語
（見原判決第十一頁）。上訴人既係為防該二筆土地水土刷至
下游其開發之休閒農場，而在該二筆土地上從事水土保持工作。
並非占用該二筆土地，開發作為其農場之一部分。則能否謂其有
為自己不法利益之意圖，而認其係擅自占用，不無研求餘地。(三)
原判決事實認定上訴人於九十二年七月三日檢察官勘驗現場後某
時，在同小段第六三八地號國有土地，設置面積一一四平方公尺
之沈沙池，亦屬擅自占用開發。然原判決理由既記載行政院農業
委員會水土保持局、新社鄉公所、台中縣政府農業局等機關於九
十二年三月二十五日會同至本件新社休閒農場勘查，作成「台中
縣山坡地違規使用查報與取締案件勘查紀錄表」，其中第六點勘
查結論第(六)之(2)記載：有關新社鄉○○村○○段六三七、六三八
、六三九等三筆山坡地保育區農牧用地，其水土保持義務人開挖
整地、堆積土石，為減少土砂流失及災害，應有完整之植生綠化
，邊坡應加強穩定、堆積土石地表排水系統應有效規劃，周邊應
設截水系統，堆積土石之下游處，應設置沈沙池，以防止泥沙流
入下游排水系統等語。對照嗣後台中縣政府於九十二年六月十九
日對上訴人因開發新社休閒農場違反水土保持法所為之裁罰處分
書，其違規地點記載為「台中縣新社鄉○○段大南小段第六三七
、六三八、六三九地號土地」，指定改正地點及改正事項第一點
記載為「應立即停止一切非法開發、使用行為」。第二點記載「
應於挖填地表儘速實施全面植生復舊者，並應於下列改正期限前
，完成植生覆蓋率或造林成活率達百分之七十以上。第三點記載
「提送開挖整地、植生綠化、邊坡穩定、設置沈沙池、全面復舊
之水土保持」。有台中縣政府違反水土保持法案件處分書在卷可
稽。顯示上訴人依該處分書所應為之沈砂池，係在堆積土石之下
游處，即台中縣新社鄉○○段大南小段第六三七、六三八、六三
九地號土地（見原判決第八、九頁）。則上訴人上開在第六三八
地號國有土地，設置面積一一四平方公尺之沈沙池，是否依該處
分書所應為之行為，能否認係擅自占用開發，尚堪研酌。(四)原判
決雖引用檢察官九十二年七月三日勘驗筆錄及台中縣東勢地政事
務所複丈成果圖，作為上訴人有擅自占用同小段第六四五地號國
有土地整地之依據。然經核閱上開勘驗筆錄及複丈成果圖，均無
其占用該筆土地之記載（見九十二年度他字第三一八號偵查卷(一)
第五十五頁正背面、九十二年度偵字第一八０一一號偵查卷第四
十九頁）。原判決引用之證據與卷內資料不符，有證據上理由矛
盾之違法。(五)山坡地保育利用條例第三十四條第一項之擅自占用
罪，既為刑法第三百二十條第二項竊佔罪之特別規定，本質上含
竊佔行為在內。而竊佔罪為即成犯，於竊佔行為完成時犯罪即成
立，以後之繼續竊佔，乃狀態之繼續而非行為之繼續。如在他人
竊佔土地行為完成後，始向其買受或收受，如明知係因竊佔而得
，仍予故買或收受，祇能成立故買贓物或收受贓物罪，與收買動
產之盜贓初無異致，不能謂其故買或收受行為，即為竊佔不動產
。原判決理由謂同小段第六三八、六四五地號國有土地，係林繁
雄占用後，賣與上訴人，如果無訛，依上開說明，上訴人僅係繼
受林繁雄之占用行為，自不成立擅自占用罪，原判決就此部分論
其擅自占用罪，有適用法則不當之違法。(六)原判決既認定同小段
第一一六四地號國有土地未出租（見原判決第四頁），乃其附表
一竟載為已出租，尚有疏誤。以上或為上訴意旨所指摘，或為本
院得依職權調查之事項，應認原判決有撤銷發回之原因。至原判
決不另諭知無罪部分，基於審判不可分原則，應併發回。
據上論結，應依刑事訴訟法第三百九十七條、第四百零一條，判
決如主文。
中    華    民    國  九十七  年   十二   月  三十一  日
                      最高法院刑事第十二庭
                          審判長法官  石  木  欽
                                法官  陳  世  淙
                                法官  洪  佳  濱
                                法官  呂  丹  玉
                                法官  段  景  榕
      本件正本證明與原本無異
                                      書  記  官
中    華    民    國  九十八  年    一    月    五    日
                                                      K


司法院資訊處製作；財團法人民間司法改革基金會備份。
